臺灣高雄地方法院民事判決　九十二年度簡上字第三三八號
　　上　訴　人　振富貿易有限公司
　　法定代理人　丙○○
　　訴訟代理人　侯永福律師
　　被 上 訴人　甲○○
　　訴訟代理人　乙○○
當事人間請求給付貨款等事件，上訴人對於民國九十二年七月二十四日本院高雄簡易
庭九十二年度雄簡字第九七三號第一審判決提起上訴，本院於民國九十三年五月二十
八日言詞辯論終結，判決如下：
    主      文
上訴駁回。
第二審訴訟費用由上訴人負擔。
    事實及理由
一、上訴人起訴主張：兩造於民國九十二年一月八日及同年月九日分別訂立買賣契約
    （以下分別簡稱為Ａ、Ｂ契約），約定由被上訴人向伊購買進口之越南高山品種
    冷藏高麗菜各一千二百包，合計二千四百包，上開契約之買賣價金、交貨期限、
    付款方式及被上訴人已交付之定金，均詳如附表所示，交貨地點均為高雄貨櫃場
    ，伊於同年月十七日依約完成二千四百包之冷藏高麗菜檢驗及報關完稅手續，並
    通知被上訴人前來取貨，詎被上訴人僅於九十二年一月十九日受領其中一千二百
    包後即避不見面，拒不受領其餘一千二百包，亦不給付買賣價金，伊不得已乃租
    用訴外人嘉豐冷凍冷藏股份有限公司（下稱嘉豐公司）之倉庫放置被上訴人拒絕
    受領之冷藏高麗菜，為此，爰依民法第二百四十條及第三百六十七條之規定，訴
    請被上訴人給付Ａ契約受領遲延之倉租費十四萬一千一百九十六元，及Ａ、Ｂ契
    約之買賣價金共三十五萬四千六百元，合計四十九萬五千七百九十六元，及自九
    十二年一月二十八日起至清償日止，按年息百分之五計算之利息，並願供擔保請
    准宣告假執行；且求為判決駁回被上訴人提起之反訴等語。
二、被上訴人則以：伊於九十二年一月十八日前去取貨時，發現上訴人所交付之冷藏
    高麗菜外觀有明顯蟲害，與Ｂ契約約定之品質不符，上訴人欲強行交貨，雙方爭
    執不下，伊即以照相機拍攝存證，且欲聯絡公證公司派員前來公證，上訴人自知
    理虧，乃同意該批高麗菜由其自行處理，無需公證，又上訴人於翌日（十九日）
    通知另有新貨運抵，伊依約前往高雄貨櫃場驗貨並受領該批Ａ契約約定之一千二
    百包高麗菜，嗣上訴人逾期未給付Ｂ契約約定之貨物，造成伊無法如期交貨予下
    游廠商，已造成伊金錢及商譽損失，伊乃於同年月二十二日通知上訴人解除Ｂ契
    約。為此，求為判決駁回原告之訴，並依Ｂ契約第四條之約定，反訴請求上訴人
    應加倍返還Ｂ契約之定金三十萬六千元，並以此抵銷所積欠上訴人Ａ契約之貨款
    二十萬一千六百元，求為判決：上訴人應給付被上訴人十萬四千四百元，並願供
    擔保，請准宣告假執行。
三、原審判決：(一)上訴人之訴及假執行之聲請均駁回。(二)上訴人應給付被上訴人十萬
    四千四百元，及宣告被上訴人如以三萬五千元供擔保後得假執行。上訴人就其敗
    訴部分，部分聲明不服，主張關於本訴部分，以九十三年五月二十一日書狀之送
    達為解除Ａ契約之意思表示，並沒收八萬六千四百元之定金，至尾款二十萬一千
    六百元之請求則捨棄，而僅請求賠償Ａ契約之貨物保管費十四萬一千一百十六元
    ，及Ｂ契約價金尾款十五萬三千元，並於本院聲明：本訴部分：(一)原判決關於駁
    回上訴人之訴部分廢棄。(二)廢棄部分，被上訴人應給付上訴人二十九萬四千一百
    九十六元，及自九十二年一月二十八日起至清償日止，按年息百分之五計算之利
    息。反訴部分：(一)原判決廢棄。(二)廢棄部分，被上訴人在第一審之訴駁回。被上
    訴人則求為：駁回上訴人之上訴。
四、兩造不爭執之事項：
  (一)兩造先後於九十二年一月八日及九日簽定Ａ、Ｂ契約，由被上訴人向上訴人購買
    進口之越南高山品種冷藏高麗菜，上開契約之買賣價金、交貨期限、付款方式及
    被上訴人已給付之定金，及尚未給付之尾款，均如附表所示。
  (二)Ａ、Ｂ契約第十條均約定：系爭商品應符合鮮度良好，無風乾、泛黃、變質、蟲
    害、凍傷、腐爛現象，破損百分之五以內，第三片葉片後，色澤應光亮翠綠。
  (三)Ａ、Ｂ契約第四條均約定：賣方如未依約如期交貨，則買方有優先權決定契約是
    否繼續生效，若持續生效則買賣雙方繼續履行合約，若不生效，則買方應無條件
    將已收之定金加倍以現金退還給買方，不得以其他貨物代替交貨。
  (四)被上訴人於九十二年一月十八日拒絕受領上訴人交付之一千二百包冷藏高麗菜（
    貨櫃編號為ＹＭＬＵ0000000號），該批貨物係由上訴人自行拖運至其租
    用訴外人嘉豐公司之倉庫放置，均已腐敗，無法變賣。
　(五)被上訴人於九十二年一月十九日受領上訴人所交付之一千二百包冷藏高麗菜（貨
　　櫃編號為ＷＨＬＵ0000000號）。
五、上訴人依民法第二百四十條及第三百六十七條之規定，訴請被上訴人給付Ａ契約
    受領遲延之倉租費十四萬一千一百九十六元，及Ｂ契約之買賣價金尾款十五萬三
    千元，合計二十九萬四千一百九十六元，及法定遲延利息，為被上訴人所否認，
    並以前揭情詞置辯，另依Ｂ契約第四條約定反訴請求上訴人加倍返還已付之定金
    三十萬六千元，並據以抵銷尚未給付之Ａ契約尾款二十萬一千六百元。是本件應
    審酌之兩造主要爭點為：(一)上訴人於九十二年一月十八日提出之一千二百包冷藏
    高麗菜是否符合兩造契約約定之品質？(二)如認上訴人上開給付不符合兩造契約約
    定之品質，則被上訴人於九十二年一月十九日受領之一千二百包冷藏高麗菜應抵
    充Ａ或Ｂ契約？(三)被上訴人反訴主張上訴人應加倍返還Ｂ契約之定金，並據以抵
    銷本件Ａ契約未付之尾款，是否有理由？玆將本院判斷分述如次：
六、上訴人於九十二年一月十八日提出之一千二百包冷藏高麗菜是否符合兩造契約約
    定之品質？
  (一)按民事訴訟如係由原告主張權利者，應先由原告負舉證之責，若原告先不能舉證
    ，以證實自己主張之事實為真實，則被告就其抗辯事實即令不能舉證，或其所舉
    證據尚有疵累，亦應駁回原告之請求。又請求履行債務之訴，除被告自認原告所
    主張債權發生原因之事實外，應先由原告就其主張此項事實，負舉證之責任，必
    須證明其為真實後，被告於其抗辯事實，始應負證明之責任，此為舉證責任分擔
    之原則。最高法院四十三年台上字第三七七號判例意旨可資參照。
  (二)本件上訴人係依Ａ、Ｂ買賣契約之法律關係，請求被上訴人給付上開契約之尾款
    ，而依兩造簽定之Ａ、Ｂ契約所約定之交付尾款時期分別為：Ａ契約係於被上訴
    人領貨後當日付清，Ｂ契約則於被上訴人領貨後，當日開立七天內之支票結清。
    又依上開契約第十條約定，上訴人所交付被上訴人之高麗菜應具備鮮度良好，無
    風乾、泛黃、變質、腐爛現象，破損百分之五以內，第三片葉片後，色澤應光亮
    翠綠等品質，並有契約書二份附卷可稽，為兩造俱不爭執。然查，被上訴人除自
    認其於九十二年一月十九日所受領之Ａ契約貨物之尾款二十萬一千六百元尚未給
    付外，餘則否認上訴人於九十二年一月十八日有依Ｂ契約交付符合契約約定品質
    貨物之事實，而上訴人固於九十二年一月十八日提出一千二百包之冷藏高麗菜，
    惟已經被上訴人以該批貨物欠缺契約約定之品質為由拒絕受領，上訴人亦自認被
    上訴人拒絕受領其於九十二年一月十八日提出之該批高麗菜，嗣伊自行將該批高
    麗菜運送至租用之該批高麗菜運送至其租用之嘉豐公司之倉庫放置等情，是依前
    揭舉證責任分配之原則、兩造契約約定之貨物品質及尾款給付期限（被上訴人均
    係於領貨後，始有給付尾款之義務，上訴人始有請求被上訴人給付尾款之權利）
    ，上訴人請求被上訴人給付該批高麗菜之尾款，自應就其已依約交付被上訴人符
    合兩造契約約定品質之貨物一節，先負舉證責任。
  (三)上訴人主張其已依約提出符合契約約定品質之高麗菜，固據提出中華民國經濟部
    標準檢驗局（下稱經濟部標準檢驗局）輸入檢驗合格證書二紙（原審卷第五六頁
    以下）證明該批高麗菜已經檢疫合格許可輸入。惟查，上開輸入檢驗合格證書係
    經濟部標準檢驗局高雄分局第二港口辦事處於九十二年一月十七日受理上訴人所
    委託之福和報關行報驗，經陳春旺技士依作業規定，以書面審核後發證之情事，
    並經本院函查經濟部標檢局高雄分局查明屬實，並有該局九十三年三月八日經標
    高二港字第０九三０００一八一三０號函在卷可佐。足見，僅憑經書面審核後核
    發之輸入檢驗合格證書並不足以證明該批高麗菜確實符合兩造契約所約定之「符
    合鮮度良好，無風乾、泛黃、變質、蟲害、凍傷、腐爛現象，破損百分之五以內
    ，第三片葉片後，色澤應光亮翠綠」等品質，且申報蔬菜進口固需依相關行政規
    章及作業規定辦理通關進口之程序，惟貨物可否通關，及是否核准輸入，繫乎相
    關檢疫條件及法規規定，尚與該等貨物是否符合兩造買賣契約約定之品質無關，
    亦即該貨物固已完成通關手續，未必表示符合兩造契約約定之品質，準此，尚難
    僅以該批高麗菜已完成通關檢驗為由，即遽予認定上訴人已舉證證明該批高麗菜
    合於兩造契約約定之品質。
  (四)況被上訴人辯稱該批高麗菜外觀有明顯之蟲害，顯不符合兩造契約約定之品質，
    亦據證人即福和報關行職員許昭庸於原審到庭結證：九十二年一月十八日老闆派
    至陽明貨櫃場辦理高麗菜報關手續，兩造均在場，通關後開櫃時，被告（被上訴
    人）當時有反應貨不太好，但原告（上訴人）法定代理人則說貨不錯，我在貨櫃
    旁看到一隻黑色的蟲，有將蟲踩死，因我忙著負責辦理通關手續，未留意被告是
    否要求找公證行來公證，通關手續辦妥後，我告知原告法定代理人可以提領貨物
    ，原告法定代理人就叫貨櫃車把貨載走，第二天我再去辦理另一批貨通關時，曾
    告知原告法定代理人以後不要再進口這種品質的貨（指九十二年一月十八日辦理
    通關之高麗菜）等語在卷（原審卷第九六頁以下），而該名證人所任職之福和報
    關行即上訴人所委託辦理通關手續者，依其與兩造經濟上之利害關係而言，證人
    許昭庸應無故意為不利於上訴人之陳述之虞，且兩造所約定交付之高麗菜品質，
    依吾人通常之生活經驗，縱使並非專業菜販，普通消費者應亦可自貨物外觀以肉
    眼辨識之，是由上開證人許昭庸之證詞，足以佐證被上訴人抗辯高麗菜欠缺契約
    約定之品質，自可採信。
  (五)至上訴人另主張被上訴人係因當時高麗菜價格急速滑落，始以品質不佳為藉口拒
    絕受領貨物，然查，被上訴人雖於九十二年一月十八日拒絕受領上訴人所交付之
    一千二百包高麗菜，然其仍於翌日即十九日受領上訴人所交付之另批一千二百包
    高麗菜，而依上訴人於原審提出之單一市場單一產品多日交易行情之高麗菜價格
    參考表所示，九十二年一月十八日、十九日之中價各為十三點五、十三點四元，
    可見九十二年一月十九日之價格反比十八日下跌一角，益徵被上訴人並非因市場
    價格滑落而拒不受領上訴人於九十二年一月十八日所交付之高麗菜，況被上訴人
    為中盤商，其向上訴人所訂購之高麗菜尚另轉售其他下游廠商，為上訴人所不爭
    執，被上訴人若無端拒絕受領，勢必無法如期交貨，日後將受有違約賠償及商譽
    損失，衡情若非上訴人所交付之高麗菜品質不佳，被上訴人應不致無端拒絕受領
    。參以，該批經被上訴人拒絕受領之高麗菜嗣後係由上訴人租用倉庫保管，若上
    訴人主張該批貨物已符合兩造契約約定之品質，自可逕為採證或進行公證，以利
    日後之舉證，然上訴人卻始終無法舉證證明有利於己之事實，反供稱該批貨物已
    經腐敗，無法變賣，由此益徵，上訴人主張其已依約交付符合約定品質之高麗菜
    一千二百包，係無可取。
七、承上所述，上訴人於九十二年一月十八日所提出之一千二百包高麗菜並不符合兩
    造契約約定之品質，被上訴人拒絕受領，為有理由，則被上訴人於九十二年一月
    十九日所受領之一千二百包冷藏高麗菜應係抵充Ａ或Ｂ契約？
  (一)按債務人無為一部清償之權利；對於一人負擔數宗債務，而其給付之種類相同者
    ，如清償人所提出之給付不足清償全部債額時，由清償人於清償時，指定其應抵
    充之債務。如清償人不為前條之指定者，則應以債務已屆清償期者，儘先抵充。
    民法第三百一十八條第一項前段、第三百二十一條及第三百二十二條第一款分別
    定有明文。
  (二)經查，系爭契約，各一千二百包之高麗菜交貨期限分別為：Ａ契約部分應先後於
    九十二年一月十八日及一月二十五日各交付六百包，Ｂ契約則應於九十二年一月
    十八日同時交付一千二百包，為兩造所不爭執，業如前述，是依兩造契約約定，
    九十二年一月十八日當日，上訴人應提出一千八百包符合約定品質之高麗菜交付
    被上訴人，始無違約。然上訴人於該日並未能提出合於約定品質之高麗菜，而其
    於翌日所交付之一千二百包高麗菜，亦顯然不足以同時履行系爭Ａ、Ｂ契約之給
    付義務，而債務人無為一部清償之權利，且兩造契約第四條復約定：上訴人如未
    依約如期交貨，則被上訴人有優先權決定契約是否繼續生效，若持續生效則買賣
    雙方繼續履行合約，若不生效，則買方應無條件將已收之定金加倍以現金退還給
    買方，不得以其他貨物代替交貨。足見，上訴人如未依約如期交付貨物，則被上
    訴人有決定是否使該遲延給付之契約繼續履行之優先權。因此，上訴人於原審自
    認其於九十二年一月十八日係交付被上訴人Ｂ契約之貨物，翌日即十九日係交付
    Ａ契約之貨物（原審卷第一二一頁），核與被上訴人所述相符，堪信為真，依前
    揭法律規定，上訴人於九十二年一月十九日交付之一千二百包高麗菜，應係抵充
    Ａ契約，且被上訴人辯稱該批高麗菜如係為履行Ｂ契約，已屬遲延給付之違約，
    伊有優先權決定拒絕讓Ｂ契約繼續履行，亦非無據，而被上訴人已為拒絕使該契
    約繼續生效之意思表示，並據提出存證信函為證，且於本件審理中陳述明確，準
    此，足認Ｂ契約已因上訴人遲延給付而不生效。至上訴人雖嗣後寄發存證信函指
    稱一月十九日交付之該批貨物係抵充Ｂ契約，及於本院審理中主張撤銷原審所為
    之上開自認等等，顯與事實不符，要無可取。綜上，足見被上訴人於九十二年一
    月十九日所受領之一千二百包高麗菜應係抵充Ａ契約。
八、被上訴人反訴主張上訴人應加倍返還Ｂ契約之定金三十萬六千元，並據以抵銷未
    付之Ａ契約尾款二十萬一千六百元，是否有理由？
　(一)按當事人得約定債務人於債務不履行時，應支付違約金；其約定如債務人不於適
　　當時期或不依適當方法履行債務時，即需支付違約金者，債權人除得請求履行債
　　務外，違約金視為因不於適當時期或不依適當方法履行債務所生損害之賠償總額
　　；約定之違約金額過高者，法院得減至相之數額；民法第二百五十條第一項、第
　　二項、第二百五十二條分別定有明文。契約當事人所約定之違約金如係懲罰性質
　　，債務人不於適當時期或不依適當方法履行時，債權人除得請求給付違約金外，
　　並得請求履行及不履行之損害賠償，準此，約定懲罰性質之違約金是否過高，須
　　依客觀事實、社會經濟狀況及債務人如期依約履行債權人所得享受一切利益為衡
　　量標準，始符約定懲罰性質之違約金之本旨，不得僅以債權人因債務人遲延履行
　　所可能發生之損失為唯一衡量標準。最高法院八十一年台上字第二四八四號裁判
　　意旨可參。
　(二)經查，本件上訴人於九十二年一月十八日所交付之一千二百包高麗菜係為履行Ｂ
　　契約之給付義務，該批貨物並因不符合兩造契約約定之品質，為被上訴人拒絕受
　　領，且已由被上訴人決定因該契約給付遲延而不生效，業如前述，是依該契約第
　　四條約定，該契約不生效後，上訴人應無條件將已收之定金加倍即三十萬六千元
　　，以現金退還被上訴人，不得以其他貨物代替交付。可知兩造約定，如上訴人未
　　能如期給付，應支付被上訴人已收定金二倍之違約金，其性質顯屬約定懲罰性違
　　約金。
　(三)本院審酌市售蔬果之價格高低，每因生產及採收時之氣候、當地產量、進口數量
　　及市場需求等因素影響，時有變化，被上訴人依當時國內市場上高麗菜數量判斷
　　及市場需求情況，認為進口高麗菜拋售於市場可賺取利潤，乃向上訴人訂購越南
　　高山品種之冷藏高麗菜，並約定於九十二年一月十八日交付一千二百包高麗菜，
　　上訴人未依約如期交付符合契約約定品質之貨物，致其受有預期可得利潤之損失
　　，及商譽損失等一切情狀，認Ｂ契約約定之懲罰性違約金為定金之二倍，尚屬適
　　當。被上訴人據此反訴請求上訴人賠償三十萬六千元，為有理由，應予准許。
　(四)從而，被上訴人主張以該三十萬六千元，抵銷扣除其應給付上訴人Ａ契約之尾款
　　二十萬一千六百元後，上訴人尚應給付被上訴人十萬四千四百元，洵屬有據，應
　　予准許。
九、綜上所述，上訴人本於民法第二百四十條及第三百六十七條之規定，訴請被上訴
    人給付Ａ契約受領遲延之倉租費十四萬一千一百九十六元，及Ｂ契約之買賣價金
    尾款共十五萬三千元，合計二十九萬四千一百九十六元，及法定遲延利息，並無
    理由，應予駁回。被上訴人依Ｂ契約第四條約定，反訴請求上訴人給付十萬四千
    四百元，為有理由，應予准許。原審就上訴人本訴所請求之前揭部分，為上訴人
    敗訴之判決，並駁回其假執行之聲請，並就被上訴人之反訴請求，為被上訴人勝
    訴之判決，併酌定相當之擔保金額准予假執行，均無違誤，上訴意旨就該兩部分
    求予廢棄改判，為無理由，應駁回其上訴。
十、本件事證已臻明確，兩造其餘主張、陳述及所提證據，經審酌後認對本判決結果
    不生影響，爰不逐一論述，附此敘明。
十一、結論，本件上訴為無理由，依民事訴訟法第四百三十六條之一第三項、第四百
      四十九條第一項、第七十八條，判決如主文。
中　　　華　　　民　　　國　　九十三　　年　　　六　　　月　　十一　　　日
                                      臺灣高雄地方法院民事第一庭
~B審判長法官　 甯　馨
~B法　　　官　 蔡川富
~B法　　　官　 蘇姿月
正本係照原本作成。
本判決不得上訴。
中　　　華　　　民　　　國　　九十三　　年　　　六　　　月　　十一　　　日
~B法院書記官　 歐文政
附表：
┌───┬────┬─────┬─────┬──────┐
│編  號│買賣總價│交貨時間  │已付定金及│付款方式    │
│      │        │          │未付之尾款│            │
├───┼────┼─────┼─────┼──────┤
│Ａ契約│288,000 │1月18日交 │定金：    │簽約完成後二│
│      │        │貨六百包。│    86,400│日內，給付定│
│      │        │1月25日交 │尾款：    │金86,400元，│
│      │        │貨六百包。│   201,600│尾款於買方領│
│      │        │          │          │貨當日結清。│
├───┼────┼─────┼─────┼──────┤
│Ｂ契約│306,000 │1月18日交 │定金：    │簽約完成後二│
│      │        │貨一千二百│   153,000│日內，給付定│
│      │        │包。      │尾款：    │金153,000元 │
│      │        │          │   153,000│，尾款於買方│
│      │        │          │          │領貨後，當日│
│      │        │          │          │內開立七天內│
│      │        │          │          │的支票結清。│
└───┴────┴─────┴─────┴──────┘
